臺灣臺北地方法院民事判決　　　　　　　96年度訴字第3234號
原　　　告　萬泰商業銀行股份有限公司
法定代理人　乙○○
訴訟代理人　甲○○
被　　　告　丙○○原名蔡黃嬌.
　　　　　　丁○○
共　　　同
訴訟代理人　蔡易紘律師
上列當事人間請求塗銷所有權移轉登記事件，本院於民國96年8
月20日言詞辯論終結，判決如下：
    主  文
原告之訴駁回。
訴訟費用新臺幣肆萬參仟伍佰柒拾元由原告負擔。
    事  實  及  理  由
一按被告有二人以上，於同一訴訟程序被訴，原告慮其於先位被
  告之訴為無理由時，始請求對備位被告之訴為裁判，此即為複
  數被告之主觀預備訴之合併。此種主觀預備訴之合併，縱其先
  、備位之訴之訴訟標的容或不同，然二者在訴訟上所據之基礎
  事實如屬同一，攻擊防禦方法即得相互為用，而不致遲滯訴訟
  程序之進行。苟於備位訴訟之當事人未拒卻而應訴之情形下，
  既符民事訴訟法所採辯論主義之立法精神，並可避免裁判兩歧
  ，兼收訴訟經濟之效，自為法之所許（最高法院94年度台抗字
  第980 號裁定參照）。查原告以丁○○為先位之訴之被告，丁
  ○○與丙○○（原名蔡黃嬌，民國95年7 月28日撤冠夫姓，同
  年8月9日改名）同為備位之訴之被告，其所提起者為主觀預備
  合併之訴，而其先、備位之訴乃基於相同之社會生活事實，且
  攻擊防禦方法得相互為用，不致遲滯訴訟程序之進行，揆諸前
  開說明，應為法之所許。
二原告起訴主張：
  (一)被告丙○○（原名蔡黃嬌，民國95年7 月28日撤冠夫姓，同
    年8月9日改名）於89年1 月20日出具小額循環信用貸款申請
    書，與其訂立小額循環信用貸款契約，約定於新臺幣（下同
    ）300,000 元額度內得循環動支，且如丙○○無反對續約之
    意思表示，經其同意得以同一契約內容繼續延長，不另換約
    ，其後每年屆期時亦同。丙○○自89年1 月30日起即迭次動
    支借款額度，迄至93年2月7日有本金257,212元未償。
  (二)訴外人鐘瑩企業有限公司（下稱鐘瑩公司）因週轉之需，於
    93年2月26日邀同丙○○為連帶保證人，向其借款3,000,000
    元，約定借款期間自93年2月27日起至96年2月27日止。惟丙
    ○○及鐘瑩公司自94年2月起陸續出現延滯還款情形，上述2
    筆借款分別經原告提訴請求，獲鈞院95年度北簡字第 30269
    號判決、94年度促字第1486l 號支付命令勝訴確定在案。詎
    其於95年5 月23日調閱台北市○○區○○段2947建號、門牌
    台北市○○街357號3樓房屋（下稱系爭房屋）之登記謄本，
    始知該房屋業於93年4月1日以贈與為原因移轉登記予被告丁
    ○○，致原告無法對該屋聲請強制執行，而其又無其他財產
    可供執行，使原告債權不獲清償，顯已損害原告債權。
  (三)查丁○○為丙○○之姪女，丙○○為避免系爭房屋日後遭債
    權人查封，與丁○○在雙方均知非真意之情形下，通謀虛偽
    以贈與為登記原因辦理系爭房屋之所有權移轉登記。依民法
    第87條第l 項前段規定，被告間出於通謀虛偽意思表示所成
    立之贈與契約及其所有權移轉登記行為均屬無效，所有權人
    得依第113條、第767條規定請求回復原狀。系爭房屋所有人
    丙○○怠於行使對丁○○之上述權利，原告為保全債權，自
    得依同法第242 條代位行使丙○○之權利，請求丁○○將就
    系爭房屋所為之所有權移轉登記塗銷，回復為丙○○所有。
  (四)退步言，縱認被告間就系爭房屋所有權所為之移轉登記非通
    謀虛偽而為，然依其製作之徵信調查表，丙○○於93年2 月
    間所有之財產包括系爭房屋及門牌台北市○○街359巷1弄2
    號3 樓房屋，丙○○旋即於93年4月1日以贈與為原因，將系
    爭房屋所有權移轉登記予丁○○。而同時間，丙○○除欠其
    前述債務，既存之其他主從債務約計12,850,000元，然僅剩
    之財產約值3,450,000 元，不足清償全數債務。丙○○明知
    其財產應為一切債務之總擔保，卻於負債仍未清償之情形下
    ，將系爭房屋無償贈與丁○○，減少其資產，致原告於其債
    信不良之際，債權無法全數受償，丙○○之行為顯已害及其
    債權，其自得依第244條第1項之規定訴請被告丙○○、丁○
    ○間贈與系爭房屋之債權行為及所有權移轉登記之物權行為
    ，並依同條第4 項規定，聲請命丁○○回復原狀。
  (五)先位聲明為：
    被告丁○○就座落門牌為臺北市○○街357號3樓、建號2947
    號、權利範圍全部之建物於93年4月1日所為以贈與為登記原
    因之所有權移轉登記應予塗銷。
  (六)備位聲明為：
    1.被告間就座落門牌為臺北市○○街357號3樓、建號2947號
      、權利範圍全部之建物所為贈與之債權行為及物權行為應
      予撤銷。
    2.被告丁○○就前項不動產於93年4月1日所為以贈與為登記
      原因之所有權移轉登記應予塗銷，回復登記為丙○○所有
三被告則抗辯：
  (一)原告所提訴訟類型為主觀預備訴之合併，備位之訴之被告當
    事人地位不安定，與訴訟安定性原則有違，不應准許。又原
    告主張被告間就系爭房屋所有權移轉登記為通謀虛偽意思表
    示，惟原告並未舉證以實其說，所言要難採信。再者，系爭
    房屋所有權於93年4月1日移轉登記為丁○○所有，原因發生
    日期為93年2 月26日，丁○○斯時根本不知丙○○與原告間
    有何借貸或保證事宜，乃係基於取得系爭建物所有權之意思
    而為移轉過戶行為，並無任何通謀虛偽意思表示，原告自無
    從代位丙○○行使權利。
  (二)原告於93年2 月17日即曾對丙○○之資力製作徵信調查表，
    其中記載丙○○名下尚有包含系爭房屋在內之2 間房屋；嗣
    後原告於94年5 月20日調閱丙○○之財產歸屬資料清單，其
    中明顯可見丙○○名下已無系爭房屋。據此，足徵原告於94
    年5 月20日即知被告已移轉系爭房屋所有權，若被告間有詐
    害行為存在，斯時原告已知悉得據以撤銷之原因，其迄至96
    年4月間始提起本件訴訟，其撤銷權已逾1年除斥期間而告消
    滅。
  (三)丙○○於93年2 月26日贈與系爭房屋予丁○○時，原告對鐘
    瑩公司邀同丙○○為連帶保證人部分尚未存在3,000,000 元
    之債權，蓋該消費借貸契約係於93年2 月27日始因金錢之交
    付而生效，故計算丙○○贈與行為是否害及債權時，自應將
    此部份債權額排除。而丙○○於93年2 月26日贈與系爭房屋
    予丁○○時，總資產超過千餘萬元，負債僅有1,989,000 元
    ，是縱扣除所為贈與部分之數額，其資力仍足以完全清償負
    債。原告雖稱丙○○尚負有千餘萬元之其他從債務，並提出
    財團法人金融聯合徵信中心查詢資料佐證，然該資料純屬原
    告自行提出之私文書，其上並無任何財團法人金融聯合徵信
    中心之印文堪予認定其真實，原告亦未舉證其內容之記載是
    否符實，該等資料自不足採信。況縱認上開原告所提資料可
    採，然「從債務」一詞並不足以判斷丙○○之消極財產若干
    。蓋若丙○○所負者為普通保證債務，於主債務人有資力清
    償時，或保證人得向主債務人行使求償權時，該債務即非消
    極財產。
  (四)聲明為：原告之訴駁回。
四兩造不爭執之事實：
  (一)丙○○於89年間與原告訂立小額循環信用貸款契約，約定於
    新臺幣（下同）300,000 元額度內得循環動支貸款額度。丙
    ○○自締約後即迭次動支借款額度，惟嗣未依約還款，原告
    乃於95年間在本院對其提起請求清償借款之民事訴訟（案列
    95年度北簡字第30269號），並獲勝訴確定判決。
  (二)鐘瑩公司於93年2 月26日邀丙○○為連帶保證人，向原告借
    款3,000,000元，約定借款期間自93年2月27日起至96年2 月
    27日止，鐘瑩公司嗣未依約還款，原告向本院聲請對鐘瑩公
    司及丙○○發支付命令（案列94年度促字第14861 號），因
    彼等未聲明異議而告確定。
  (三)系爭房屋原為丙○○所有，嗣經丙○○於93年2 月26日贈與
    丁○○，並於同年4月1日辦妥所有權移轉登記。
四得心證之理由：
  (一)先位之訴部分：
    1.按表意人與相對人通謀而為虛偽意思表示者，其意思表示
      無效，民法第87條第1 項前段定有明文。如債務人欲免財
      產被強制執行，與第三人通謀而為虛偽意思表示，將其所
      有不動產移轉登記予第三人，債權人雖可依侵權行為之法
      則請求第三人塗銷登記，亦可行使代位權請求第三人塗銷
      登記，然債權人如主張債務人與第三人就該不動產之所有
      權移轉係通謀而為虛偽意思表示，應由債權人負舉證之責
      （最高法院73年台抗字第472 號、48年台上字第29號判例
      意旨參照）。
    2.原告主張：丙○○為避免系爭房屋日後遭債權人查封，乃
      與丁○○就該屋通謀而為意思表示，分別締結贈與之債權
      契約及所有權移轉之物權契約云云，為被告堅詞否認，應
      責由原告舉證以實其說，然原告坦認對此並無事證足資證
      明（本院96年7月2日言詞辯論筆錄參照），要難遽認原告
      前開主張為真。
    3.原告既無法舉證證明被告間就系爭房屋所締結之贈與契約
      及所有權移轉契約，係通謀虛偽而為，斷難認定前述贈與
      契約及所有權移轉契約應屬無效，丙○○即無權依據民法
      第767條或113條規定，請求丁○○將前開所有權移轉登記
      塗銷。準此，原告依據民法第242 條規定，代位丙○○訴
      請丁○○塗銷就系爭房屋所為之所有權移轉登記，即乏依
      據，應予駁回。
  (二)備位之訴部分：
    1.按民法第244 條所規定之撤銷權，自債權人知有撤銷原因
      時起，1年間不行使而消滅，同法第245條規定甚明。原告
      主張於95年5 月23日調閱系爭房屋之謄本，方得知丙○○
      業於93年4月1日將系爭房屋所有權移轉登記予丁○○之事
      ，業據提出列印日期為該日之建物登記謄本為證（本院卷
      第27頁參照），堪可信實，則其於96年4 月20日提起本件
      訴訟行使民法第244條第1項之撤銷權，於法並無不合。被
      告雖以原告於93年2 月17日製作之徵信調查表及丙○○於
      94年5 月20日之財產歸屬資料清單為據（本院卷第32頁、
      第28頁參照），主張經比對前開兩份資料所載丙○○財產
      後，已可查知94年5 月20日時丙○○之財產已無系爭房屋
      ，故原告應於斯日即已得知撤銷原因云云。然查：該財產
      歸屬資料清單僅記載現有財產之項目、現值、稅籍編號等
      事項，以該清單僅能查知丙○○於94年5 月20日之財產狀
      況，並無由得知已不存在財產之變動原因、時間、交易相
      對人等細節，更遑論能由此查知財產之變動狀況是否涉及
      民法第244 條所列撤銷原因。被告執此抗辯原告業於94年
      5 月20間即知本件得撤銷之原因，其撤銷權之行使已逾1
      年除斥期間云云，實屬率斷，並無可採。
    2.次按債務人所為之無償行為，有害及債權者，債權人得聲
      請法院撤銷之；債權人依第1項或第2項之規定聲請法院撤
      銷時，得並聲請命受益人或轉得人回復原狀，民法第244
      條第1項、第4項前段分別定有明文。再按民法第244 條第
      1 項所定之撤銷訴權，非先經債權人訴請撤銷債務人與第
      三人之無償行為，尚不得逕行塗銷其所有權登記；又依民
      法第244 條規定請求法院撤銷者，不特及於債權行為，即
      物權行為亦無例外，最高法院著有56年台上字第347 號判
      例、48年台上字第1750號判例可資參照。然債權人如欲合
      法行使民法第244條第1項之撤銷權，須以債務人為無償行
      為時有害及債權為要件，有害於債權之事實，須於行為時
      存在，且於債權人行使撤銷權時，債務人處於無資力之狀
      態。從而，如債務人於行為時有其他足以清償債務之財產
      ，縱日後債務人財產減少，仍不得撤銷之（最高法院90年
      台上字第2194號判決、92年度台上字第821 號判決意旨參
      照）。
    3.丙○○於93年2 月26日將系爭房屋贈與丁○○時，對被告
      負有循環貸款債務257,212元，及保證債務3,000,000元，
      有被告所不爭之小額循環信用貸款契約書、交易記錄查詢
      單及借據在卷可稽（本院卷第10至17頁參照），斯時原告
      為丙○○之債權人無疑。原告雖主張：丙○○將系爭房屋
      贈與丁○○並辦理所有權移轉登記，有害其債權云云，然
      查：
      所謂有害於債權，係指債務人所為之無償行為，致其責
        任財產減少，使債權處於不能或難於獲得清償之狀態，
        亦即指消極財產之總額超過積極財產之總額而言。而計
        算債務人之資力，應將債務人之信用及營業收入列入積
        極財產；至債務人負有保證債務或連帶債務時，是否應
        將之列入消極財產，不無疑義。本院認債務人負有保證
        債務者，若證明主債務人無資力清償，該保證債務始可
        列為消極財產；債務人負有連帶債務者，須證明他債務
        人之資力不足以清償其分擔額，就該部分方得得列為消
        極財產，蓋於此等情況，債務人方須實際自其積極財產
        中，就保證之債務或超逾其連帶債務分擔額度之連帶債
        務為支付，且求償無門。
      依原告於同年2 月17日製作之徵信調查表（本院卷第32
        頁參照）所示，93年2 月間丙○○之積極財產包含事業
        投資2,800,000元、價值計達1,728,000元之不動產（含
        系爭房屋）及每年1,200,000元之收入，計為5,728,000
        元，消極財產則為向金融機構之借款計1,989,000 元，
        其積極財產顯然超逾消極財產。而丙○○贈與系爭房屋
        予丁○○並移轉所有權之時間，與此徵信調查表作成時
        間相距不久，衡情其財產變動應極為有限，故以該徵信
        調查表所載丙○○之財產狀況作為計算基準，當丙○○
        將系爭房屋贈與丁○○並辦理所有權移轉登記時，其消
        極財產並未變動（蓋93年2 月26日成立之保證債務
        3,000,000元不算入消極財產），積極財產僅減少
        864,000 元，其積極財產仍高出消極財產甚明。是以丙
        ○○將系爭房屋贈與丁○○並辦理所有權移轉登記時，
        未致其消極財產總額超逾積極財產總額，雖丙○○現無
        資力清償對原告所負債務，揆諸前開說明，仍難認丙○
        ○所為之無償行為有害及原告之債權。
      原告雖主張：丙○○於93年2月時之主從債務約計
        13,072,000元，遠高於其積極財產之數額云云。然原告
        前開主張，乃以93年2 月16日財團法人金融聯合徵信中
        心之查詢單為據（本院卷第69頁參照），觀諸該查詢單
        ，其上記載丙○○之主債務數額為1,989,000 元，此核
        與原告於前述徵信調查表之記載相合，應可信實。至該
        查詢單雖另記載丙○○之從債務為14,544,000元，然從
        債務即為保證債務，原告並未能證明當時該等保證債務
        之主債務人無資力清償，揆諸前開說明，即不應將此等
        保證債務算入丙○○之消極財產，故而，原告主張丙○
        ○之消極財產數額難認屬實，其執此作為丙○○將系爭
        房屋贈與丁○○並辦理所有權移轉登記，確實害及原告
        債權之論據，即非可採。
    4.綜上，丙○○於93年間將系爭房屋贈與丁○○並辦理所有
      權移轉登記，並未害及原告之債權，準此，原告依據民法
      第244條第1項規定，請求撤銷被告間就該屋所為贈與之債
      權契約及移轉所有權之物權契約，另訴請丁○○將前開所
      有權移轉登記予以塗銷，均無理由，不應准許。
  (三)本件判決基礎已臻明確，兩造其餘攻擊防禦方法及舉證，核
    與判決結果無影響，爰不再一一論列，併予敘明。
四訴訟費用負擔之依據：民事訴訟法第78條。
中　　華　　民　　國　　96　　年　　9 　　月　　4 　　日
                  民事第六庭    法　官　陳婷玉
以上正本係照原本作成
如對本判決上訴，須於判決送達後20日內向本院提出上訴狀
中　　華　　民　　國　　96　　年　　9 　　月　　4 　　日
                                書記官　詹雪娥
